【裁判字號】    92,上易,1231
【裁判日期】    920829
【裁判案由】    詐欺
【裁判全文】
臺灣高等法院臺中分院刑事判決                  九十二年度上易字第一二三一號
    上  訴  人
    即  被  告  甲○○
右上訴人，因被告詐欺案件，不服臺灣南投地方法院九十一年易字第一一五號，中華
民國九十二年五月六日第一審判決（起訴案號：臺灣南投地方法院檢察署八十九年度
偵字第四三四八號）提起上訴，本院判決如左：
    主  文
原判決撤銷。
甲○○無罪。
    理  由
一、公訴意旨略以：被告甲○○曾於民國八十四年間，因詐欺案件，經法院判處有期
    徒刑十月，甫於八十四年四月二十二日執行完畢，竟不知悔改，於八十九年一月
    間，明知原為其一人所有之中華民國新型第一三九七五三號「具環保垃圾袋之免
    換袋式垃圾桶」專利權之二分之一所有權已於八十八年八月間登記轉讓予戊○○
    、王姵容，其僅為該專利權之共有人之一，而共有專利權利非得共有人全體同意
    ，不得讓與或授與他人實施，且以其妻子康淑華（另由臺灣南投地方法院檢察署
    檢察官為不起訴處分）為負責人之「代代福興業有限公司」（以下簡稱代代福公
    司）當時並無該專利產品之完全產製及出貨能力，竟意圖為自己不法之所有，未
    經該專利權其他共有人全體同意，持其前揭專利權之二分之一所有權轉讓前，其
    上僅載有其一人所有之專利公報，擅自向己○○佯稱與其簽約後代代福公司即可
    出貨且供貨無虞，己○○不查乃於八十九年二月二日與甲○○在其位於南投縣名
    間鄉新街村田寮巷十之十九號住處，簽訂其與代代福公司間之「金方便專利系列
    產品中部地區授權（總）經銷契約書」，依契約己○○隨即先行給付新台幣（下
    同）四十萬元之越區保證金，而取得台中縣、台中市、彰化縣、南投縣之專利商
    品經銷權，並同時預付貨款十萬元予甲○○，約定二月間即出貨，惟嗣後甲○○
    藉故拖延遲不交貨供己○○經銷，己○○覺有異，於同年三月二十三日終止該契
    約，向甲○○依約請求返還上揭已給付之越區保證金及貨款五十萬元，甲○○拒
    絕返還，己○○始知受騙，因認被告涉有刑法第三百三十九條第一項詐欺取財罪
    嫌云云。
二、按犯罪事實應依證據認定之，無證據不得推定其犯罪事實，為刑事訴訟法第一百
    五十四條定有明文。次按，事實之認定，應憑證據，如未能發現相當證據，或證
    據不足以證明，自不能以推測或擬制之方法，以為裁判之基礎（參照最高法院四
    十年台上字第八六號判例意旨）。又按，刑事訴訟制度受「倘有懷疑，則從被告
    之利益為解釋」、「被告應被推定為無罪」原則所支配，故得為訴訟上證明者，
    無論為直接或間接證據，須客觀上於吾人一般社會生活經驗均不致有所懷疑，而
    達於確信之程度者，且除認定被告犯罪之外，無從本於同一事證為其他有利於被
    告之合理推斷，始可據為有罪之認定，倘其證明尚未達於確信之程度，而有合理
    可疑存在時，即難據對被告為不利之認定，換言之，在「法律判斷」上，即不能
    為被告有罪之認定。本件公訴人認被告甲○○，涉有上開詐欺犯行，無非以：(1)
    告訴人己○○指訴歷歷，核與證人丙○○、乙○○、李中傑證稱情節大致相符。
    (2)授權經銷契約書、專利公報影本、代代福公司查詢資料影本，資為論據。本院
    訊據上訴人即被告（下稱被告）甲○○，固坦承有於前開時地，以代代福公司名
    義與告訴人己○○簽訂「金方便專利系列產品中部地區授權（總）經銷契約書」
    ，收受己○○交付之越區保證金，及貨款共五十萬元等情事，惟矢口否認有詐欺
    取財犯行，並先後辯稱：告訴人己○○指述不實，該十萬元是要給告訴人媽媽一
    個交代，且被告跟己○○簽訂的是經銷合約，嗣因己○○不想做，要不回上開款
    項而提出告訴。又其與戊○○間雖有借貸關係，但可充分行使專利權，且被告跟
    人家簽約，都會提出共有的專利證書為憑，而專利公報不可能更正內容，其並未
    詐欺告訴人。又其收受告訴人上開款項後，已使用他處，惟與告訴人有口頭協議
    ，簽發五張支票欲返還告訴人，卻因故無法兌現，但有要求告訴人再合作生產，
    告訴人不願意，其未詐欺告訴人云云。本院經查：
(一)被告所擁有具有環保垃圾袋之免換袋式垃圾桶，於八十七年九月二十一日經經濟
    部中央標準局核定為新型專利，取得中華民國新型第一三九七五三號「具環保垃
    圾袋之免換袋式垃圾桶」專利權，又該專利權二分之一所有權，被告於八十八年
    八月間登記轉讓予戊○○、王姵蓉，被告僅為該專利權共有人之一等情，有經濟
    部智慧財產局編印中華民國八十八年八月十一日出版，第二十六卷第二十三期第
    七冊之專利公報附卷可稽（參見偵查卷二二、二三頁），自堪信為實在。告訴人
    雖指稱：被告與伊簽約時，故意隱諱上開專利權共有而未據實告知，使告訴人誤
    信系爭新型專利係被告一人獨有而簽約云云，並提出經銷合約書，專利公報、經
    濟部智慧財產局專利公報等為證，惟被告辯稱簽約當時有將專利權共有證書附卷
    ，雙方各有不同主張，本院依雙方所簽之經銷合約係八十九年二月二日，合約內
    並有載明新型專利之專利證書號碼，而八十七年九月二十日出版之第二十五卷第
    二十七期第四冊專利公報、八十八年八月十一日出版之第二十六卷第二十三期第
    七冊專利公報所載內容已有不同等情以觀，堪認告訴人於簽約時或其後之時日，
    均可任意查悉該專利權是否為被告所獨自擁有，則告訴人是否因此受騙而簽約，
    已非無疑，是告訴人指稱被告有以上開詐術向伊行騙乙節，礙難遽信。
(二)茲按，發明專利權為共有時，除共有人自己實施外，非得共有人全體之同意，不
    得讓與或授權他人實施，專利法第六十一條訂有明文，此依專利一百零八條規定
    ，於新型專利準用之。原審囑託臺灣板橋地方法院訊問證人戊○○，戊○○結稱
    ：「（是否曾在八十八年五月十五日借給甲○○一百萬？）我在八十八年五月十
    五日有借給甲○○一百萬元，同年七月十五日再借給他二百萬元，我是到銀行先
    匯款給我朋友王姵容，然後再由王姵容交給甲○○，我之前不認識甲○○，是他
    透過王女向我借錢，他借錢的用途我不清楚，不過他有提供一個關於塑膠袋的專
    利權當作借款的擔保，我們有寫書面」、「只是提供擔保，我們約定如果他無法
    還我錢時，我就可以有持分，詳細內容如契約書所寫，也就是他無法還我錢時，
    就要把那專利權之一半持分先給我，等到他還清時，我再把百分之三十五的持分
    給他」、「（訂立本約後，妳是否同意被告自行讓與或授與他人實施專利權？）
    沒有，因為訂立本約後，我們就沒有再聯絡了，我只有曾經打電話問他是否還我
    錢，我不知道他有讓與或授權他人實施上述專利權的事情，他也沒有跟我提過這
    方面的事情」、「（妳是否有與被告約定縱使上述專利權讓與二分之一給妳，被
    告仍有經營權？）我是想說他要授權給別人時應該要問我，其他約定事項應該都
    以契約書為主」等語在卷（參見原審卷四八、四九頁），並當庭提出渠與甲○○
    簽訂之讓與契約書、借貸契約書為憑，又該證人於本院調查時結稱「（事後專利
    權他又在南投和別人買賣，你知不知道）不知道，他錢也沒有還我」、「（被告
    詰問證人，請問游小姐你有沒有權利去行使我的專利權，你當時是不是說專利不
    管，只要錢還我就行）我沒有講這種話，我們什麼時候講過這種話」、「（被告
    詰問證人，是不是要聽錄音帶）他什麼都說要錄音什麼，還跑去我家說什麼電話
    錄音」等語（參見本院卷四六、四七頁），佐以讓與契約書第四條之約定：戊○○王姵蓉若欲將專利權讓與他人時，應先知會甲○○，甲○○擁有絕對優先受讓
    之權利，借貸契約書第七條之約定，證人戊○○上開證詞，及被告所提出錄音帶
    譯本等情（參見原審卷一九八頁），可見被告甲○○雖與戊○○等人間有上開讓
    與專利權並借貸金錢之情事，然被告就該專利權行使是否受有限制，顯有可疑。
    再者，本件系爭「具環保垃圾袋之免換袋式垃圾桶」之新型專利，係被告與他人
    共有，且被告與告訴人己○○簽訂本件經銷合約時，未事前或事後告知共有人戊○○王姵蓉等情，已如上述，然被告行使該專利權是否受有限制，既有可疑，則
    告訴人指稱被告依法不得單獨行使該專利權，猶與伊簽約，致使告訴人受騙云云
    ，亦難採取。
(三)又代代福公司於被告與告訴人簽訂經銷合約後，並無出貨能力、生產設備等情，
    業據證人乙○○於偵訊中證稱「（甲○○有出貨？）一直沒有出貨」、「（你何
    時離職）三月二十日左右，當時他還在找投資者」云云（參見他字卷七一、七二
    頁），該證人並於本院調查時證稱「我只知道有這十萬元，但是是不是訂金我沒
    有辦法確定」、「沒有確實下訂單」云云（參見本院卷五十、五一頁），而證人
    丙○○於偵查中證稱「（甲○○有出貨）不知道」、「簽約時，我都沒看到，我
    了解十萬是訂金，過年後要交貨」等語（參見同上卷七一、七二頁），伊於原審
    及本院訊問時，卻先後證稱「但我所看到甲○○給我看的塑膠袋，是在己○○發
    生爭執以後」、「因為這個約我沒有看過，我都是事後聽他們說的才知道的，訂
    貨好像是說過年以後要出貨，過年以後多久我不知道」、「當時他自己有做一些
    樣品，他有沒有工廠生產我不知道‧‧‧我知道他還沒有租廠房生產」云云在卷
    ，是被告與告訴人訂約時，授權產製系爭「具環保垃圾袋之免換袋式垃圾桶」之
    代代福公司，並無實際生產之情事，雖堪認定，然被告與告訴人所簽之經銷合約
    ，是否即係訂貨並應如何供貨之合約，雙方各有不同之陳稱，茲依該合約載明係
    經銷合約，且合約內就如何交貨，每只垃圾袋係多少錢貨款等必要事項均未載明
    約定，被告於附記事項亦有其他特別註記，佐以另一證人李中傑於偵查中證稱簽
    約內容等情（參見偵查卷三三、三四頁），可見被告辯稱合約僅係經銷合約云云
    ，尚非無憑。換言之，含有專利權之系爭垃圾袋如何授權經銷係一回事，其後，
    如何生產，如何交貨，如何付款等等，顯屬他事，兩者間不能等同視之，亦不能
    混洧不清。本件告訴人於本院調查審理時，經多次傳喚未能到庭，而依伊於偵查
    、原審時之陳稱，均難窺見伊有具體與被告達成垃圾袋每只多少貨款之協議，應
    於簽約後之何日交付多少貨物，則被告有無生產該垃圾袋之能力，顯難據為被告
    於簽約時確有詐欺之不利認定，此外，告訴人別無客觀舉證可憑，被告上開所辯
    ，其無詐欺犯意云云，尚堪採信。
三、綜上所述，被告與告訴人簽訂經銷合約時，雙方間存有意思表示未合致之情事，
    而告訴人指稱被告收受之五十萬元部分，又乏證據堪認係訂貨之定金，此觀該合
    約約定全文自明，其後，雙方之何方可主張另一方違約，可否沒收該款項，或應
    如何履行契約等，核均屬民事糾紛，是本件糾葛既乏客觀證據，可認被告有佯稱
    可出多少貨物而收取該五十萬元，核與詐欺罪之構成要件顯屬不該當，被告辯稱
    其未有詐欺犯行，自堪採信。原審經審理之結果，認被告罪證明確，予以論科，
    固非無見，但依上所述，顯有違誤，被告提起上訴指摘原判決不當，自為有理由
    ，應由本院將原判決撤銷改判，並依法為其無罪之諭知，用昭公允。
據上論斷，應依刑事訴訟法第三百六十九條第一項前段、第三百六十四條、第三百零
一條第一項前段，判決如主文。
本案經檢察官丁○○到庭執行職務
中      華      民      國    九十二    年      八      月    二十九    日
                                    臺灣高等法院臺中分院刑事第二庭
                                          審判長法  官  羅  禮  政
                                                法  官  姚  勳  昌
                                                法  官  蔡  聰  明
右正本證明與原本無異。
不得上訴。
                                                書記官  郭  振  祥
中      華      民      國    九十二     年      八       月   二十九   日
                                                                        Ｆ


司法院資訊處製作；財團法人民間司法改革基金會備份。
